臺灣高等法院臺南分院刑事判決　　 95年度上更(二)字第452號
上　訴　人
即　被　告　乙○○
上　訴　人
即　被　告　甲○○
　　　　　　　　　　　188號.
上列上訴人因違反廢棄物清理法案件，不服臺灣臺南地方法院89
年度訴字第147號中華民國89年3月3日第一審判決（起訴案號：
臺灣臺南地方法院檢察署88年度偵字第11425號），提起上訴，
判決後，經最高法院第2次發回更審，本院判決如下：
      主      文
原判決撤銷。
乙○○共同未依廢棄物清理法第四十一條第一項規定領有廢棄物
清除許可文件，從事廢棄物清除，累犯，處有期徒刑壹年肆月。
甲○○共同未依廢棄物清理法第四十一條第一項規定領有廢棄物
清除許可文件，從事廢棄物清除，處有期徒刑壹年貳月。緩刑參
年。
      事      實
一、乙○○於民國87年間，曾因賭博罪經原審判處有期徒刑4月
    確定，於民國87年10月20日易科罰金執行完畢，仍不知悔改
    ，明知未領有主管機關申請核發之廢棄物之貯存、清除或處
    理業務之許可文件，不得從事廢棄物之貯存、清除或處理，
    竟與一姓名不詳綽號「根仔」之成年男子，基於共同經營廢
    棄物之運輸之犯意聯絡，於88年9月初由該姓名不詳綽號「
    根仔」之成年男子以新台幣（下同）1萬元，僱請具有犯意
    聯絡之甲○○，於88年9月10日15時許，駕駛車牌號碼ＳＶ
    －０９５號營業大貨車曳引車，至台中縣烏日鄉工業區載運
    15公噸之一般事業廢棄物。迨甲○○將上開廢棄物載運至高
    速公路新市○○道時，即以電話與乙○○聯絡，乙○○乃指
    派不知情之綽號「大牛」之男子，帶領甲○○欲將上開廢棄
    物載往坐落台南縣龍崎鄉○○村○○段18之3號丙○○所有
    之土地傾倒。
    嗣於88年9月11日零時30分許，甲○○正欲傾倒上開廢棄物
    時，經丙○○會同員警及台南縣環保局人員當場查獲。
二、案經台南縣警察局歸仁分局報請臺灣臺南地方法院檢察署檢
    察官偵查起訴。
      理      由
壹、證據能力方面
    按民國92年1月14日修正通過之刑事訴訟法施行前，已繫屬
    於各級法院之案件，其以後之訴訟程序，應依修正刑事訴訟
    法終結之。但修正刑事訴訟法施行前已依法定程序進行之訴
    訟程序，其效力不受影響，刑事訴訟法施行法第7條之3定有
    明文。所謂已依法定程序進行之訴訟程序，其「效力不受影
    響」，依其立法意旨係指為避免程序之勞費，本諸舊程序用
    舊法，新程序始用新法之一般法則，各級法院於修正之刑事
    訴訟法施行前，已依法踐行之訴訟程序（包含相關證據法則
    之適用），其效力不受影響。故而，對於提起上訴之案件，
    於修正刑事訴訟法施行前，原審法院就可得為證據之證據，
    已依法定程序調查者，其效力亦不受影響而言。查本件係於
    89年1月14日繫屬於第一審法院，故而對共同被告乙○○、
    甲○○、被害人丙○○、證人翁明輝於警訊、偵查中所為陳
    述，均在修正刑事訴訟法施行前，且上開共同被告、證人等
    之證詞，事實審法院已依修正刑事訴訟法施行前之法定程序
    調查，揆諸前開說明，上開修法前已依法定程序調查之各項
    證據，其效力不受影響，自得引用為論罪之依據。
貳、認定犯罪事實所憑之證據及理由
一、訊據上訴人即被告乙○○、甲○○於本院審理時固坦承有共
    同載運物品至不知情之丙○○土地上之情事，但均矢口否認
    有違反廢棄物清理法之犯行，被告乙○○辯稱「綽號根仔之
    男子要伊代僱怪手處理垃圾，當時只說垃圾，並非說明事業
    廢棄物，伊只是共同清理垃圾而已」云云，被告甲○○辯稱
    「伊只是順路將垃圾載回賺取運費，不知係廢棄物」云云。
二、經查上揭事實，業據被告甲○○於警詢、偵查及原審審理中
    坦承「臨時受僱載運廢棄物」，「載運一車，對廢棄物不熟
    」等語（見警卷第3至5頁、偵查卷第17、18頁、原審卷第19
    、20頁）及被告乙○○於原審審理中坦承「因沒有工作才載
    廢棄物，負責請怪手」等語在卷（見原審卷第14、19頁），
    且與地主即丙○○於警詢供稱情節（見警訊卷第1至3頁），
    及怪手之所有權人翁明輝於偵訊中證述出租怪手予被告乙○○一事（見偵查卷第23、24、28頁），互核一致，又證人顏
    文燦於本院前審審理時亦到庭證述：「…甲○○開了一部營
    業用的卡車載一卡車之廢棄物到來，剛剛把車斗升上來要傾
    倒廢棄物之時候，我們就上前阻止，所以廢棄物尚未傾倒下
    來」等語（見本院更二卷第85頁），並有本票影本1紙（見
    偵查卷第30頁）、現埸照片4幀（見警卷第10、11頁）、行
    動電話000000000號通聯記錄1紙（見偵查卷第36頁）附卷可
    憑，足認被告等上開自白與事實相符，其等確有前揭違法清
    除廢棄物犯行，應屬無疑。
三、至被告於本院上訴審審理時雖改稱：伊不知所載運之物品為
    廢棄物云云，然由卷附查獲現場照片4紙中，從其中2張照片
    所示其等所載運之物品屬於碎布或木板屑，此亦為被告甲○○於本院審理時自承在卷，按廢棄物清理法第二條，將廢棄
    物分為一般廢棄物與事業廢棄物二種，所謂一般廢棄物係指
    由家戶或其他非事業所產生之垃圾、糞尿、動物屍體等，足
    以污染環境衛生之固體或液體廢棄物；而事業廢棄物又分為
    ：一、有害事業廢棄物：由事業所產生具有毒性、危險性，
    其濃度或數量足以影響人體健康或污染環境之廢棄物。二、
    一般事業廢棄物：由事業所產生有害事業廢棄物以外之廢棄
    物，足見本件被告所載運之廢棄物為廢木屑，廢布紙等，屬
    一般事業廢棄物至明，衡情被告等就共同違法載運廢棄物一
    節應屬知情，是被告事後否認犯行，辯稱不知情云云，無足
    憑採。
四、為有效清除、處理廢棄物，改善環境衛生，維護國民健康，
    公民營廢棄物清除、處理機構，必須具備一定之條件、具備
    自有設施、設置專業技術人員等（詳見事業廢棄物貯存清除
    處理方法及設施標準），始得向主管機關申請核發公民營廢
    棄物清除處理機構許可文件，修正前廢棄物清理法第二十條
    規定甚明。此項立法目的，在限定符合法定申請許可條件之
    專業機構，始得從事廢棄物處理行為，以及必須依照所核發
    之廢棄物清除、處理許可文件內容貯存、清除、處理廢棄物
    ，並非容許一般欠缺專業能力之人擅自無照清除、堆置、貯
    存、處理廢棄物。此由修正前同法第22條第4項規定：「法
    人之負責人、法人或自然人之代理人、受僱人或其他從業人
    員因執行業務犯第一項、第二項之罪者，除處罰其行為人外
    ，對該法人或自然人科以罰金。」亦可知自然人亦屬同條第
    二項處罰之主體，並非僅有公、民營廢棄物清理機構始得為
    處罰之主體（最高法院91年台上字第6778號判決意旨參照）
    。被告雖係自然人，並非清理、處理機構，依上開說明，本
    件被告未經申請許可，無許可證，竟從事廢棄物清除、處理
    業務，自屬上開規範所及。
五、查關於事業廢棄物之貯存、清除及處理，依行為時事業廢棄
    物貯存清除處理方法及設施標準第2條規定：處理包含中間
    處理、最終處置、再利用行為…傾倒應為最終之處置行為係
    屬違法之處理行為一節，有行政院環保署92年10月8日第092
    0069875號函在卷可參（見本院更二卷第40頁），而所謂「
    清除」，依同條第2款規定，則指「事業廢棄物之收集、運
    輸行為」而言（修正後亦同）。從而被告等載運15公噸之一
    般事業廢棄物，至台南縣龍崎鄉○○村○○段18之3號土地
    ，欲傾倒於該址時，當場經警查獲之情形，應屬事業廢棄物
    之運輸，合乎「清除行為」之態樣，而尚未及於「傾倒」之
    「處理」行為。
六、綜上所述，本件事證明確，被告所辯純係飾卸之詞，不足採
    信，其無許可文件而共同經營廢棄物清除之犯行洵堪認定。
參、論罪科刑之理由
一、按被告行為時之廢棄物清理法（88年7月14日修正公布）第2
    2條第2項第4款：「有左列情形之一者，處一年以上五年以
    下有期徒刑，得併科一百萬元以下罰金︰四、未依第二十條
    規定領有廢棄物清除、處理許可證或核備文件，從事廢棄物
    貯存、清除、處理，或未依廢棄物清除、處理許可證或核備
    文件內容貯存、清除、處理廢棄物者。」之規定，已於90年
    10月24日修正為第46條第1項第4款，並規定：「未依第四十
    一條第一項規定領有廢棄物清除、處理許可文件，從事廢棄
    物貯存、清除、處理，或未依廢棄物清除、處理許可文件內
    容貯存、清除、處理廢棄物。處一年以上五年以下有期徒刑
    ，得併科新臺幣三百萬元以下罰金」；另95年5月5日修正同
    年7月1日施行之廢棄物清理法第46條第1項第4款亦規定: 「
    有下列情形之一者，處一年以上五年以下有期徒刑，得併科
    新臺幣三百萬元以下罰金：四、未依第四十一條第一項規定
    領有廢棄物清除、處理許可文件，從事廢棄物貯存、清除、
    處理，或未依廢棄物清除、處理許可文件內容貯存、清除、
    處理廢棄物。」足見該條條文內容並無改變，僅刪除第2項
    常業犯之規定而已。按現行刑法第2條第1項雖明文規定：「
    行為後法律有變更者，適用行為時之法律。但行為後之法律
    有利於行為人者，適用最有利於行為人之法律。」惟此「法
    律變更」與法律修正之概念有別；所謂法律變更應係指因法
    律修正而「刑罰」有實質之更異而言（如修正後新舊法法定
    本刑輕重變更或犯罪構成要件寬嚴不同），始有依上開規定
    為準據法而比較適用新法或舊法之問題。如新舊法處罰之輕
    重仍然相同（例如僅形式上修正法律用語或條次移列），並
    無有利或不利之情形，即無適用上開規定為比較之餘地，自
    應依一般法律適用之原則，適用「現行、有效之裁判時」法
    論處（最高法院95年台上字第6159號判決參照）；是依上開
    說明，修正前後之廢棄物清理法第46條第1項第4款之規定，
    其內容既未變更，自無引用現行刑法第2條第1項為新、舊法
    比較之必要，應逕適用裁判時即95年7月1日修正公布之廢棄
    物清理法第46條第1項第4款之規定處斷。
二、查刑法第28條、第47條等條文已於94年2月2日修正公布，其
    中 (一)刑法第28條已由原先之「二人以上共同實施犯罪之
    行為者，皆為正犯。」之規定，修正為「二人以上共同實行
    犯罪之行為者，皆為正犯。」。(二)第47條由原先之「受有
    期徒刑之執行完畢，或受無期徒刑或有期徒刑一部之執行而
    赦免後，5年以內再犯有期徒刑以上之罪者，為累犯，加重
    本刑至2分之1」，修正為「受徒刑之執行完畢，或一部之執
    行而赦免後，5年以內故意再犯有期徒刑以上之罪者，為累
    犯，加重本刑至2分之1。」、「第98條第2項關於因強制工
    作而免其刑之執行者，於受強制工作處分之執行完畢或一部
    之執行而免除後，5年以內故意再犯有期徒刑以上之罪者，
    以累犯論」。(三)第33條第5款亦由原先之「罰金：一元以
    上」，修正為「罰金新台幣一千元以上，以百元計算之」，
    並均自95年7月1日起施行，則依上開規定，被告2人之行為
    ，無論依新舊法之規定均屬正犯，另被告乙○○無論依新法
    或舊法均屬累犯，至新修正刑法第33條第5款之規定，則無
    異提高法定刑罰金刑之最低刑度，是綜合比較新舊法，依新
    修正刑法第2條第1項前段之規定，自應適用行為時法即修正
    前刑法第28條、第47條之規定，又第74條關於緩刑之規定雖
    有修正，惟依最高法院95年第8次刑事庭會議第七點決議：
    「犯罪在新法施行前，新法施行後，緩刑之宣告，應適用新
    法第74條之規定。」，爰逕行適用新修正刑法第74條之規定
    ，毋庸再為新舊法之比較。
三、查被告乙○○、甲○○未依廢棄物清理法第41條第1項規定
    領有廢棄物清除許可文件，而從事廢棄物清除之行為，核被
    告所為，係違反廢棄物清理法第46條第1項第4款前段未依同
    法第41條規定領有廢棄物清除文件，從事廢棄物清除罪。
四、被告乙○○、甲○○與前述不詳姓名綽號「根仔」之成年男
    子就上開犯行間，有犯意聯絡及行為分擔，均應論共同正犯
    。又被告甲○○雖先前與乙○○不認識，惟係由該綽號「根
    仔」之成年男子留乙○○之電話給甲○○，再由甲○○打電
    話與乙○○聯絡，顯見甲○○與乙○○亦有犯意聯絡，併此
    明。
五、又被告乙○○前於87年間，因犯賭博罪，經原審判處有期徒
    刑4月確定，於87年10月20日執行完畢，有台灣台南地方法
    院檢察署刑案資料查註紀錄表在卷可按，其於5年之內再犯
    本件有期徒刑以上之罪，為累犯，應依刑法第47條規定加重
    其刑。
肆、撤銷改判之理由
一、原審以被告等罪證明確，予以論罪科刑，並對被告乙○○、
    甲○○量分別量處有期徒刑1年4月、1年2月，並對被告甲○○併諭知緩刑3年，固非無見。唯查：（一）本件被告乙○○、甲○○如前述僅係從事廢棄物清除，並未從事處理、貯
    存，惟原審於主文欄內卻載被告乙○○、甲○○二人有從事
    處理、貯存，核與事實不符，即有未洽。（二）又本件被告
    並無清好公司，惟原審卻於理由欄內記載「至被告清好公司
    因係法人，其上開所處之罰金刑，因無從易服勞役，故爰不
    另為易服勞役之諭知」等句，顯亦有未洽。（三）刑法第28
    條、第47條、第33條第5款、第74條業經修正，原審未及審
    酌比較，尚有未洽。
二、被告乙○○、甲○○上訴意旨空言主張原判決不當，固非足
    採，惟原判決既有可議，自應由本院將原判決予以撤銷改判
    ，以期適法。
(一)爰審酌被告2人所運輸未及傾倒之一般事業廢棄物共15公噸
    ，其數量非少，本院認其對於環境產生潛在之危害亦不容忽
    視，等一切情狀，分別量處如主文第2項及第3項所示之刑，
    以資懲儆。
(二)另公訴人雖認被告乙○○犯後毫無悔意，應從重量刑併處新
    台幣30萬元罰金，惟被告乙○○嗣於審理中已坦認犯行，表
    示悔意，本院認毋庸另行併科罰金，附此敘明。末查，被告
    甲○○前於89年間雖曾因過失致死案件，經台灣彰化地方法
    院判處有期徒刑6月並宣告緩刑3年確定，有臺灣高等法院被
    告前案紀錄表1份在卷可按，但查被告所犯之前案係屬過失
    犯罪，核與第74條第1項第1款所定之緩刑條件相符，其雖一
    時失慮，致罹刑章，然其經此教訓後，應知所警惕，信無再
    犯之虞，本院因認所宣告之刑，以暫不執行為適當，併諭知
    緩刑3年，以勵自新。
(三)至扣案之行動電話，雖係被告所有，惟並非專供本件犯罪所
    用之物，爰不予宣告沒收，併予說明。
伍、適用之法律
  一、刑事訴訟法第369條第1項前段、第364條、第299條第1項
      前段。
  二、廢棄物清理法第46條第1項第4款。
  三、新修正刑法第2條第1項前段、第11條前段、第74條第1項
      第1款、修正前刑法第28條、第47條。
本案經檢察官謝錫和到庭執行職務。
中　　華　　民　　國　　96　　年　　 1　　月　　9　　日
                  刑事第四庭  審判長法　官  吳志誠
                                    法　官  林勝木
                                    法　官  羅心芳
以上正本證明與原本無異。
如不服本判決，應於收受本判決後十日內向本院提出上訴書狀。
其未敘述上訴理由者並得於提起上訴後十日內向本院補提理由書
狀（均須按他造當事人之人數附繕本）「切勿逕送上級法院」。
　　　　　　　　　　　　　　　　　　書記官  蔡振豐
中　　華　　民　　國　　96　　年　　1 　　月　　9 　　日
附錄本件判決論罪科刑法條：
廢棄物清理法第46條
有下列情形之一者，處1年以上5年以下有期徒刑，得併科新臺幣
3百萬元以下罰金：
一、任意棄置有害事業廢棄物。
二、事業負責人或相關人員未依本法規定之方式貯存、清除、處
    理或再利用廢棄物，致污染環境。
三、未經主管機關許可，提供土地回填、堆置廢棄物。
四、未依第41條第1 項規定領有廢棄物清除、處理許可文件，從
    事廢棄物貯存、清除、處理，或未依廢棄物清除、處理許可
    文件內容貯存、清除、處理廢棄物。
五、執行機關之人員委託未取得許可文件之業者，清除、處理一
    般廢棄物者；或明知受託人非法清除、處理而仍委託。
六、公民營廢棄物處理機構負責人或相關人員、或執行機關之人
    員未處理廢棄物，開具虛偽證明。
